【裁判字號】    92,簡上,2
【裁判日期】    920616
【裁判案由】    給付票款
【裁判全文】
台灣花蓮地方法院民事判決               九十二年度簡上字第二號
    上  訴  人  甲○○
    法定代理人  丙○○
    上  訴  人  戊○○
    被上訴人    乙○○
    訴訟代理人  丁○○
                陳適庸律師
    右  一  人
    複  代理人  陳欽熙      住台北市○○○路○段二十五號九樓
右當事人間請求給付票款事件，上訴人對於中華民國九十一年十二月十日本院鳳林簡
易庭九十一年度林簡字第一○號第一審判決提起上訴，本院判決如左：
    主    文
原判決關於命上訴人戊○○給付被上訴人新台幣伍拾萬元，及自民國九十一年三月二
十九日起至清償日止，按年息百分之六計算之利息部分，及該部分假執行之宣告，暨
訴訟費用之裁判均廢棄。
右開廢棄部分，被上訴人在第一審之訴駁回。
其餘上訴駁回。
第一、二審訴訟費用由上訴人甲○○負擔二分之一，餘由被上訴人負擔。
    事    實
甲、上訴人方面：
壹、聲明：原判決廢棄，被上訴人在第一審之訴駁回。
貳、陳述：除引用原審判決所載相同者茲予引用外，另補充：
  (一)上訴人戊○○於民國九十年五月間接任上訴人甲○○管理委員會兼委員職務，於
    九十年間辦理寺廟重建工程，由前任主任委員周廷意全權處理工程發包及付款事
    宜，為使工程順利進行，並經全體委員認可，將主任委員之印章交付周廷意行使
    監督工程之職務。
  (二)如附表所示支票（下稱系爭支票）係周廷意交付予訴外人楊順福作為廟內木雕工
    程款之給付，木雕工程尚未完成之前，未經過委員會同意，周廷意私下將系爭支
    票交給楊順福。惟因該木雕工程施工品質有瑕疵及未依工程約定完成，經管理委
    員會決議暫停支付，俟楊順福改善瑕疵部分及依規定驗收後始可付款，惟屢經催
    請楊順福補救施工，楊順福均未置理，上訴人自可拒付票款。楊順福未親自提示
    請求給付票款，將該支票轉交由知情之被上訴人提示兌領，顯有惡意。
乙、被上訴人方面：被上訴人未於言詞辯論期日到場，據其前曾為之聲明及陳述如下
    。
壹、聲明：上訴駁回。
貳、陳述：除與原審判決相同者茲予引用外，另補充：依票據法十三條前段規定，上
    訴人不得以自己與被上訴人前手間所存之抗辯事由，對抗被上訴人，且上訴人如
    認被上訴人係惡意取得系爭支票，應舉證證明。
參、證據：援用原審之立證方法。
丙、本院依職權向台新國際商業銀行花蓮分行（下稱台新銀行）調閱甲○○之開戶資
    料，及向花蓮縣政府調閱甲○○之登記資料。
    理    由
一、本件被上訴人經合法通知無正當理由，未於言詞辯論期日到場，核無民事訴訟法
    第三百八十六條所列各款情形，爰依上訴人聲請，由其一造辯論而為判決。
二、被上訴人於原審起訴主張其執有系爭支票一紙，詎屆期提示不獲兌現，依票款給
    付請求權請求上訴人甲○○、戊○○及丙○○（此部分已經被上訴人撤回起訴）
    連帶給付新台幣（下同）五十萬元，及自起訴狀繕本送達翌日即九十一年三月二
    十九日起至清償日止，按年息百分之六計算之利息。上訴人對於系爭支票為其簽
    發等情並不爭執，惟辯稱：系爭支票是上訴人甲○○前任主任委員周廷意交付給
    訴外人楊順福作為支付木雕工程款之用，惟該木雕工程有瑕疵且未依約完工，上
    訴人得拒絕付款，且被上訴人明知其事而取得系爭支票提示兌領，係惡意取得，
    上訴人得拒絕付款等語資為抗辯。
三、按凡有僧道住持之宗教上建築物，不論用何名稱，均為寺廟；寺廟財產及法物，
    應向該管地方官署呈請登記；寺廟財產及法物為寺廟所有，由住持管理之；寺廟
    之不動產及法物，非經所屬教會之決議，並呈請該管官署許可，不得處分或變更
    ，監督寺廟條例第一、五、六、八條定有明文。故寺廟雖未依民法規定為法人之
    登記，苟依上開條例辦理寺廟登記即有權利能力（最高法院八十五年度台上字第
    二九六四號、八十年度台上字第四三七號判決意旨可以參考）。本件上訴人甲○○已依監督寺廟條例之規定向花蓮縣政府辦理寺廟登記，此有花蓮縣政府九十二
    年三月二十日函及所附寺廟登記證一份在卷可參，依據前述說明，上訴人甲○○
    雖未向本院辦理法人登記，仍有權利能力，且依上開寺廟登記證之記載上訴人甲○○之代表人（即管理人）為丙○○，合先敘明。
四、被上訴人主張其執有系爭支票一紙，屆期提示竟遭退票之事實，業據提出與所述
    相符之支票及退票理由單各一份為證，上訴人對系爭支票之發票人為真正等情並
    不爭執，再參酌被上訴人所提證物，應認被上訴人之主張為真實。
五、按在票據上簽名者，依票上所載文義負責，二人以上共同簽名時，應連帶負責，
    票據法第五條定有明文。某股份有限公司在金融機關設立甲種存戶，領取支票簿
    使用，約定戶名為某公司，印鑑除公司印章及董事長私章外，下再加一監察人私
    章（目的在防董事長濫發支票），如支票上，有一印章不符，即應退票。嗣公司
    即以上述三印章簽發支票，歷有年所，後該公司倒閉，支票不獲兌現，執票人認
    監察人為共同發票人，對之訴請清償票款，有無理由，應由票據全體記載之形式
    及旨趣觀之，如依一般社會觀念，足認該監察人之簽名，係為公司為發票行為者
    ，則不能認該監察人為共同發票人。（最高法院六十七年度第七次民事庭庭推總
    會議決議(一)足資參考）。本件被上訴人所持之系爭支票發票人欄所蓋印章，依序
    為上訴人甲○○、戊○○及訴外人周廷意，有系爭支票一份足憑，經本院依職權
    向系爭支票之付款人台新銀行查詢，該行函覆稱系爭支票乃該行支票存款帳號○
    二三─二○─○七○二三一─六─○○、發票人為甲○○之帳戶，開戶時所留印
    鑑原為甲○○主任委員吳茂松、周廷意、戊○○，嗣於八十八年七月二十一日變
    更印鑑為甲○○、戊○○、周廷意，丙○○為甲○○之代表人，授權主任委員吳
    茂松等人到該行開戶，系爭支票上發票人欄所按捺印鑑為變更後之印鑑，式樣相
    符等情，有台新銀行九十二年三月十二日、同年四月十五日函及所附開戶資料、
    委任書、委員會議附卷可稽，而就系爭支票全體章形式及趣旨，發票目的係為支
    付上訴人甲○○之債務（此為兩造所不爭）並揆諸一般社會觀念，應認上訴人戊○○個人之章，係為上訴人甲○○簽發票據，並非與上訴人甲○○共同發票，是
    本件系爭支票之發票人僅為上訴人甲○○。被上訴人主張上訴人戊○○亦為共同
    發票人云云，並不可採。
六、再按當事人主張有利於己之事實者，就其事實有舉證之責任，票據法第五條第一
    項、民事訴訟法第二百七十七條前段分別定有明文。次按票據債務人不得以自己
    與執票人之前手間所存抗辯之事由對抗執票人，但執票人取得票據出於惡意者，
    不在此限，票據法第十三條明文可參；又票據行為為不要因行為，執票人不負證
    明關於給付之原因之責任，如票據債務人主張執票人取得票據出於惡意或詐欺時
    ，則應由該債務人負舉證之責，最高法院六十四年台上字第一五四○號著有判例
    可資參考。本件上訴人甲○○既為系爭支票之發票人，自應依票上所載文義對執
    票人即被上訴人負付款之責，不得持其與執票人之前手楊順福間之抗辯事由對抗
    被上訴人；上訴人雖主張被上訴人有惡意取得票據之情形，然為被上訴人所否認
    ，且上訴人亦未舉證以實其說，是其主張被上訴人惡意取得系爭支票云云，自難
    採信。從而，被上訴人依票款給付請求權請求上訴人甲○○給付票款五十萬元，
    及自九十一年三月二十九日起至清償日止，按年息百分之六計算之利息，為有理
    由，應予准許，逾此部分之請求即屬無據，應予駁回。原審就超過上開應准許部
    分，為上訴人戊○○敗訴之判決，並依職權宣告假執行，自有未洽，上訴意旨就
    此部分指摘原判決不當，求予廢棄改判，為有理由，至於上開應准許部分，原審
    判命上訴人甲○○給付上開金額及遲延利息（利率部分誤載為按週年利息百分之
    六計算），並依職權宣告假執行，均無不合，上訴意旨就此部分仍執陳詞，指摘
    原判決不當，求予廢棄改判，為無理由，應駁回該部分之上訴。本件事證已臻明
    確，兩造其餘攻擊防禦方法及舉證，無礙勝負判斷，爰不一一論列，併此敘明。
七、據上論結，本件上訴為一部有理由，一部無理由，依民事訴訟法第四百三十六條
    之一第三項、第四百四十九條第一項、第四百五十條、第三百八十五條第一項前
    段、第七十九條但書，判決如主文。
中      華      民      國    九十二    年      六      月      十六    日
                          臺灣花蓮地方法院民事庭
~B審判長法官  湯文章
~B法      官  吳順龍
~B法      官  楊碧惠
右正本証明與原本無異。
本件不得上訴。
~B法院書記官  黃智美
中      華      民      國    九十二    年      六      月      十六    日
附表
┌──┬─────┬─────┬────┬───┬───────────┐
│編號│票號      │票面金額  │發票日  │提示日│發票人欄之記載        │
│    │          │（新台幣）│        │      │                      │
├──┼─────┼─────┼────┼───┼───────────┤
│一  │HL0000000 │伍拾萬元  │90.6.30 │90.7.2│立天宮、周廷意、戊○○│
└──┴─────┴─────┴────┴───┴───────────┘


司法院資訊處製作；財團法人民間司法改革基金會備份。
